【裁判字號】    89,訴,240
【裁判日期】    890515
【裁判案由】    拆屋還地
【裁判全文】
臺灣臺中地方法院民事判決  八十九年度訴字第二四○號
    原      告  台中市政府
    法定代理人  甲○○
    訴訟代理人  郭明仁律師
    被      告  乙○○○      .
    訴訟代理人  丙○○        .
右當事人間請求拆屋還地事件，本院判決如左：
    主    文
被告應將坐落臺中市○區○○段四小段七之十四號內，如附圖所示Ｂ部份，面積九平
方公尺；及同小段七之十七號內，如附圖所示Ｅ部份，面積三十五平方公尺上之建築
物拆除後，並將該二筆土地返還原告。
前項交還土地之履行期間為參個月。
被告應給付原告新臺幣肆拾壹萬參仟貳佰貳拾元，及自民國八十九年一月二十五日起
至清償日止，按週年利率百分之五計算之利息，暨自民國八十九年一月二十五日起至
交還前開土地日止，按月給付原告新臺幣陸仟捌佰捌拾柒元計算之損害金。
原告其餘之訴駁回。
訴訟費用由被告負擔八分之一，餘由原告負擔。
本判決第一項部份，於原告以新臺幣柒拾伍萬元為被告擔保後；第三項部份，於原告
以新臺幣壹拾伍萬元為被告擔保後，均得假執行。
原告其餘假執行之聲請駁回。
    事    實
甲、原告方面：
一、聲明：
(一)被告應將坐落臺中市○區○○段四小段七之十四號內，如附圖所示Ｂ部份，面積
    九平方公尺，及同小段七之十七號內，如附圖所示Ｅ部份三十五平方公尺上之建
    築物拆除後，並將該二筆土地返還原告。
(二)被告應給付原告新臺幣捌拾萬捌仟玖佰柒拾伍元，及自民國八十九年一月二十五
    日起至清償日止，按週年利率百分之五計算之利息，暨自民國八十九年一月二十
    五日起至交還前開土地日止，按年給付原告新臺幣十六萬一千七百九十五元計算
    之損害金。
(三)前二項聲明請准原告供擔保後宣告假執行。
二、陳述：
(一)緣坐落臺中市○區○○段四小段七之十四號，地目建，面積三十三平方公尺，同
    小段，地目建，面積五十四平方公尺，為國有土地，交由原告管理。
(二)經查，上開土地均為被告所占用，經台中市南區調解委員會調解時，發現該土地
    上於四十二年間為訴外人蔡添發建造，蔡某死亡後，由其子蔡境村轉讓與被告迄
    今，調解時被告主張伊已買受該房屋近三十年，僅願以承租方式使用，惟被告在
    系爭房屋經商，車輛出入頻繁，且在原告所屬之南區公所旁邊，影響公所員工及
    洽公民眾安全甚鉅，茲依民法第七百六十七條之規定，請求就被告之無權占用予
    以排除。
(三)按違章建築之讓與，雖因不能移轉登記而不能為不動產所有權之讓與，但受讓人
    與讓與人間如無相反之約定，應認為讓與人已將違章建築之事實上處分權讓與受
    讓人，最高法院六十七年度第二次民庭推總會著有決定，被告占用係爭土地上之
    房屋已進三十年，當有事實上之處分，其無權占用原告之土地，自有搬遷並拆除
    該建物之義務，請求如聲明第一項所示。
(四)又被告無權占用係爭土地多年，茲依土地法第九十七條規定，以相當於土地總價
    額百分之十列計被告之不當得利之損害金額，故就臺中市○區○○段四小段七之
    十四號，地目建，面積三十三平方公尺，土地申報地價為每平方公尺一萬七千九
    百三十八元，同小段，地目建，面積五十四平方公尺，土地申報地價為每平方公
    尺一萬九千元，合計每年之損害金為十六萬一千七百九十五元，自起訴狀送達後
    後回溯五年計八十萬八千九百七十五元，請求如聲明第二項所示。
(五)被告雖主張其已依時效取得地上權，然該權利未經取得登記，尚不足以對抗原告
    之請求。
三、證據：提出土地登記謄本二份、地籍圖乙份為證。
乙、被告方面：
一、聲明：駁回原告之訴及假執行之聲請。
二、陳述：
(一)系爭房屋係由被告乙○○○居住使用，對於係爭房屋所占用的土地是登記在台中
    市府名下管理無意見。
(二)系爭房屋是由前手蔡鏡村之父親於四十年十二月起造，於六十二年九月三十日由
    由蔡鏡村移轉給被告，並經台中市南區公所監證。
(三)被告所占用之土地並未占有系爭土地之全部，於六十二年係以合法方式購得地上
    權，買賣過程原告沒有提出異議，也沒有提出租金要求，故被告可主張時效抗辯
    ，更何況被告已可以時效取得土地登記請求權。
三、證據：提出建築改良物買賣所有權移轉契約書一份、台中市政府六十二年、六十
    三年契稅繳納通知書各一份附卷為證。
丙、本院依職權現場履勘，並通知台中市中山地政事務所派員測量系爭房屋占用系土
    地之面積及範圍。
    理      由
一、按起訴狀送達後，原告不得將原訴變更或追加他訴，但擴張或減縮應受判決事項
    之聲明者，不在此限，民事訴訟法第二百五十五條第二項第三款定有明文，本件
    原告減縮其關於訴之聲明第一項之聲明範圍，被告雖不同意，然原告起訴時，對
    於被告實際占用其所管理之土地未能具體指出被告所占用之實際面積，而逕係爭
    土地之面積為其聲明，但亦表明拆除面積以實測為準，其後經本院通知地政機關
    至現場勘驗後，測出實際之占用面積，原告即此於聲明第一項更正其拆除面積如
    實測面積，亦符其原訴之聲明之範圍，況縱使有變更亦屬減縮應受判決事項之聲
    明，無庸再經被告之同意，先此敘明。
二、原告主張坐落臺中市○區○○段四小段七之十四號，地目建，面積九平方公尺；
    及同小段，地目建，面積三十五平方公尺，為國有土地，交由原告管理，上開土
    地為被告所占用，發現該土地上為訴外人蔡添發建造，蔡某死亡後，由其子蔡境
    村轉讓與被告，被告於買受該房屋占有至今之事實，業據其提出土地登記謄本二
    份、地籍圖乙份為證，被告對上開事實亦不爭執，並提出建築改良物買賣所有權
    移轉契約書一份、台中市政府六十二年、六十三年契稅繳納通知書各一份附卷為
    證，另經本院到場勘驗，並製有勘驗筆錄外，尚有台中市中山地政事務所複丈成
    果圖附卷足參，堪信屬實。
三、被告雖抗辯：（一）系爭房屋是由前手蔡鏡村之父親於四十年十二月起造，於六
    十二年九月三十日由由蔡鏡村移轉給被告，並經台中市南區公所監證；（二）被
    告所占用之土地並未占有系爭土地之全部，於六十二年係以合法方式購得地上權
    ，買賣過程原告沒有提出異議，也沒有提出租金要求，故被告可主張時效抗辯，
    更何況被告已可以時效取得土地登記請求權云云，並以其所提出建築改良物買賣
    所有權移轉契約書一份、台中市政府六十二年、六十三年契稅繳納通知書各一份
    附卷為證。
四、按所有人對於無權占有或侵奪其所有物者，得請求返還之，民法七百六十七條定
    有明文，是原告主張所有物返還請求權，僅需原告具有所有人之身份地位，被告
    現無權占有即符合要件，是本件土地所有人為中華民國，原告為管理者，自可本
    於國家之地位向被告為主張，而被告既不否認其占用系爭土地，復又未能提出其
    有權占用上開土地之權利證明，原告自可依據上開規定，對被告為請求，至於台
    中市南區公所之監證，僅監證被告與案外人蔡鏡村間之房屋買賣為真實，並非代
    表原告即默示同意被告占用系爭土地，進而可據此主張其係有權占用；次按物上
    請求權，除法律另有規定外，以所有人或占有人始得行使之，此觀之第七百六十
    七條、第九百六十二條之規定自明，地上權人既無準用第七百六十七條規定之明
    文，則其行使物上請求權，自以設定地上權為前提，最高法院五十二年台上第九
    ０四著有判例可稽，是被告雖辯稱其可因時效取得地上權之土地登記請求權，縱
    認其有此項請求權，然畢竟僅係得請求登記之權利，揆諸上開說明，並非可謂其
    即取得地上權，而可直接對抗原告。次按，已登記之不動產所有人之回復請求權
    ，無民法第一百二十五條消滅時效之適用，司法院大法官會議釋字第一０七號著
    有解釋，經查，係爭坐落臺中市○區○○段四小段七之十四號及同小段七之十七
    號內分別於四十年四月十六日及同年十月十六日登記為中華民國所有，此有原告
    提出之土地登記謄本二紙可參，是上開二筆土地既經登記，原告主張所有物回復
    請求權，被告自無從為消滅時效之抗辯，綜此，被告所辯均不足採信，從而原告
    本所有物返還請求權請求如其聲明第一項所示，即有理由，應予準許。
五、按無法律上之原因而受有利益，致他人受損害者，應返還其利益，民法第一百七
    十九條定有明文，被告自六十二年即占有原告之土地，即受有占有土地之利益，
    ，並影響原告公所員工及洽公民眾安全甚鉅，被告復未能提出其對原告有何法律
    上之原因得占有系爭土地，是原告自得依土地法第一百零五條準用第九十七條第
    一項請求參酌本院至現場勘驗之結果：系爭建物係磚造一、二樓房屋，位於台中
    市南區公所辦公室之東南側，南區公所面臨十米道路，前方開立一家代書事務所
    及肯尼士公司，餘為住家，由南區○○○○○路約距離三至四十公尺等現場意土
    地利用之情形，此可參酌本院堪驗筆錄在卷足參，認應以相當於土地申報地價總
    額年息百分之十之賠償金計算為妥，則按臺中市○區○○段四小段七之十四號及
    同小段七之十七號之申報地價分別為每平方公尺一萬七千九百三十八元及一萬九
    千元，則二筆土地申報地價總額年息百分之十即為八萬二千六百四十四元｛其計
    算式為  (17938元X9)X10%+(19000元X35)X10%=82644元｝，從而原告請求自起訴
    狀繕本送達日回溯五年，其金額共計四十一萬三千二百二十元（82644元X5=
    413220元），及自起訴狀繕本送達翌日（即八十九年一月二十五日）起至清償日
    止，按週年利率百分之五計算之利息，暨自同日起至交還前開土地日止，按月給
    付原告相當於租金額計算之損害金六千八百八十七元  (即82644元/12=6887元）
    ，亦屬相當，均應准許。然原告請求逾被告實際占用面積部份之請求，既非被告
    所占用而受有利益，原告自無請求之理，是就原告逾此請求之部份，應予駁回。
六、次按，請求權因十五年間不行使而消滅，但法律所訂期間較短者，依其規定，民
    法第一百二十五條定有明文，另利息、紅利、租金、膳養費、退職金及其他一年
    或不及一年之定期給付債權，其各期給付請求權，因五年間不行使而消滅，民法
    第一百二十六條亦有明文，是被告對於原告上開不當得利請求部份，亦主張時效
    抗辯，然原告之請求關於相當於租金之請求，均未超過上開揭示之時效限制範圍
    ，是被告之此部份之抗辯亦無理由，附此敘明。
七、查遷讓房屋，非立時可就，斟酌實際情況，定履行期間參個月，以資兼顧。
八、原告陳明願供擔保，聲請宣告假執行，經核其勝訴部份，並無不合，爰酌定相當
    擔保金額准許之，至於原告被訴敗訴部份，其假執行之聲請，已失所附麗，應予
    駁回。
九、本件判決之基楚以臻明確，兩造其餘攻擊防禦方法及舉證，於判決之結果無影響
    ，毋庸一一論列，並此敘明。
十、據上論結，本件原告之訴一部有理由，一部無理由，依民事訴訟法第七十九條但
    書、第三百九十六條第一項、第三百九十條第一項，判決如主文。
中      華      民      國    八十九    年      五      月     十五     日
                                        臺灣臺中地方法院民事第三庭
~B法      官  許石慶
右為正本係照原本作成
附記一如不服本判決，應於判決送達後二十日內，向本院提出上訴狀。
中      華      民      國    八十九    年      五      月     十五     日
~B法院書記官


司法院資訊處製作；財團法人民間司法改革基金會備份。
